臺灣桃園地方法院刑事判決　　　　　　　 96年度訴字第371號
公　訴　人　臺灣桃園地方法院檢察署檢察官
被　　　告　丙○○
選任辯護人　顏武男律師
上列被告因偽造文書等案件，經檢察官提起公訴（95年度偵字第
17063 號），本院判決如下：
    主  文
丙○○行使偽造私文書，足以生損害於他人，處有期徒刑捌月，
減為有期徒刑肆月，如易科罰金，以銀元參佰元即新台幣玖佰元
折算壹日。附表編號一所示之偽造材料買賣合約書壹份及附表編
號二、三所示偽造「欣道營造有限公司」印文貳枚、偽造「欣道
營造有限公司」印章壹顆，均沒收之。
    事  實
一、緣欣道營造有限公司（以下稱欣道公司）於93年11月11日，
    標得桃園縣政府觀光行銷局發包之「桃園縣沿海四鄉鎮○○○道觀音鄉○○○道工程」，隨即將該標得之工程轉包給丙○○承作，欣道公司並於93年12月3 日與丙○○簽立委託契
    約書，約明丙○○為進行本件營造工作，而向第三人訂約買
    料、雇用工人者，均不得以欣道公司名義為之，丙○○明知
    並未取得欣道公司之授權同意，竟基於偽造私文書並持以行
    使之故意，於93年12月15日中午某時，在其位於桃園縣觀音
    鄉草漯村188 號住處，以欣道公司代理人之身分，與松興防
    火建材工程行（以下稱松興工程行）之經營人乙○○簽訂材
    料買賣合約書，並在其簽名後書寫「代」字以虛偽表示獲得
    欣道公司之授權，由丙○○代理欣道公司簽署該材料買賣合
    約書，再持交該合約書予乙○○而行使之，足以生損害於欣
    道公司及乙○○，而於簽約後並向乙○○表示嗣後將在合約
    書上補齊欣道公司之印文，同時交付面額新台幣（下同）1,
    400,000 元支票1 紙予乙○○作為訂金，乙○○遂對合約書
    上未蓋有欣道公司印文之情形不以為意，持續出貨並收受丙○○簽立之支票。詎丙○○所交付之支票自94年4 月底開始
    跳票，乙○○遂要求丙○○補齊合約書上欠缺之欣道公司之
    公司章印文，否則拒絕再出貨，丙○○因恐遭斷貨，竟於93
    年12月15日簽約後至94年5 月4 日間之某不詳時間，委由不
    知情之台灣地區某不詳地點刻印店內成年刻印人員，偽刻「
    欣道營造有限公司」之公司印章1 枚後，旋於94年5 月4 日
    中午1 、2 時許，利用乙○○與其一同至桃園縣政府請款，
    而取得乙○○所持有之合約書之機會，在桃園縣政府某處，
    於乙○○所持有之合約書上蓋用上開偽造印章而偽造「欣道
    營造有限公司」印文2 枚，並將該合約書交還給乙○○。迄
    95年2 月間農曆年前，因丙○○無法清償欠款，經乙○○提
    出上開合約書要求欣道公司支付貨款後，始知悉上情。
二、案經欣道公司訴由臺灣桃園地方法院檢察署檢察官偵查起訴
    。
    理  由
一、訊之被告丙○○固坦承有於93年12月15日，在其桃園縣觀音
    鄉草漯村188 號住處，與證人李軒庸簽立本件材料買賣合約
    書，惟矢口否認有何偽造文書、偽刻印章及偽造印文之情事
    ，辯稱：伊與證人李軒庸簽約時，僅在該合約書之立合約書
    人買方欄簽署丙○○及蓋上「丙○○」之印章，其餘合約書
    之文字均不是伊寫的，所以伊是以個人的名義與松興工程行
    簽約，並不是以欣道公司代理人名義簽約，而且伊也沒有偽
    刻「欣道營造有限公司」之印章，也沒有在合約書上偽蓋「
    欣道營造有限公司」之印文云云。經查：
  (一)被告丙○○取得本件「桃園縣沿海四鄉鎮○○○道觀音鄉○○○道工程」之承攬，係因欣道公司於93年11月11日，向桃
    園縣政府觀光行銷局標得上開工程，並於得標後，即將該工
    程轉包給被告丙○○承作，雙方並於93年12月3 日簽有委託
    契約書等情，業經證人即欣道公司負責人丁○○於審理時證
    述明確（本院卷第67頁之96年7 月23日審判筆錄），並有委
    託契約書1 份在卷可資佐證（本院卷第76頁）。而欣道公司
    雖將上開工程轉包給被告丙○○施作，惟欣道公司並無授權
    被告得以欣道公司名義向第三人簽訂買賣、僱傭契約等情，
    為被告所是認，且經證人丁○○、及欣道公司總經理戊○○
    於審理時證述明確（本院卷第67頁之96年7 月23日審判筆錄
    、第160 頁之96年10月8 日審判筆錄），核與上開委託契約
    書第3 條所載：「乙方（丙○○）無權代理甲方（欣道公司
    ）對外為任何行為，如有授權需以書面為準。乙方為進行本
    件營造工作，而向第三人訂約買材料、雇用工人者，均不得
    以甲方之名義為之，其因此而發生之債務及費用由乙方自行
    負擔，亦與甲方無涉」等語相符。是被告丙○○雖向欣道公
    司承攬上開工程之施作，惟欣道公司並未因此而授權被告得
    以欣道公司代理人名義向第三人簽訂契約，當可認定。
  (二)再被告向欣道公司承攬上開工程之施作後，即於93年12月15
    日中午某時，在其位於桃園縣觀音鄉草漯村188 號住處，與
    松興工程行之經營人乙○○簽訂本件材料買賣合約書，並由
    被告與證人乙○○各持1 份合約書等情，為被告所是認，且
    有上開合約書2 份在卷可資佐證（本院卷第88、125 頁）。
    雖然被告辯稱：伊僅是在該合約書簽名、蓋私章，其主觀上
    認為是伊與松興工程行購買材料的，跟欣道公司沒有什麼關
    係，所以就在合約書上簽名，但不是以欣道公司代理人名義
    簽約云云。惟查：
  1.證人乙○○於審理時證稱：本件合約書是伊於93年12月15日
    中午，在被告丙○○位於桃園縣觀音鄉草漯村的住處，與被
    告丙○○簽立的，當時被告丙○○有出示欣道公司的得標單
    及製造圖面給伊看，並告訴伊簽約的對象是欣道公司，且被
    告丙○○所簽發的單據也都是以欣道公司的代理人自居，當
    時簽合約書時，從合約書的立合約書人開始至第三項買賣方
    式，均是伊哥哥寫的，第四項付款辦法是伊寫的，隔頁的「
    30天」是伊哥哥寫的，最後一頁買方、賣方都是伊哥哥寫的
    ，但是丙○○簽名、簽署日期及「代」字都是丙○○寫的，
    簽約當天沒有蓋欣道公司的印章，簽完後合約書就由伊與被
    告各保管1 份等語（本院卷第146 頁之96年10月8 日審判筆
    錄）。
  2.再觀察卷附2 份合約書（本院卷第88、125 頁），該合約書
    除立合約書人買方簽字欄所填寫之「丙○○」、「代」、「
    15/12 」係同一字跡以黑色筆書寫外，其餘合約書內關於工
    程名稱、工程地點、賣方、買方、買賣項目、價格、數量等
    合約書重要事項，均是另一種字跡以藍色筆書寫，核與上揭
    證人乙○○證稱：該合約書除丙○○簽名、簽署日期及「代
    」字都是被告丙○○寫的外，其餘合約書內之文字或由其哥
    哥或由其本人所填寫等情，均相符合，足認本件合約書之簽
    立，係由證人乙○○及其哥哥填載合約書之大部分內容，而
    由被告於2 份合約書之立合約書人買方簽字欄部分簽名，並
    由被告與證人乙○○各持1 份合約書以為憑證。又檢視上開
    合約書之記載，其賣方記載為「松興防火建材工程行」，買
    方記載為「欣道營造有限公司」，雖然被告僅於合約書之立
    合約人買方簽字欄處簽字、蓋印，惟該合約書既載明買方為
    「欣道營造有限公司」，被告於合約書上簽名並持有1 份合
    約書以為憑證，則被告自有代理欣道公司簽立該合約書之意
    思表示甚明。
  3.另證人戊○○於審理時證稱：證人乙○○有一次到欣道公司
    找丁○○，並且告訴伊，證人乙○○與欣道公司有簽訂一份
    買賣契約，伊即與乙○○一起到被告家裡，被告就拿出一份
    買賣合約書，可是該合約書裡面並沒有蓋上欣道公司之印文
    等語（本院卷第158 頁之96年10月8 日審判筆錄），足認被
    告所持之合約書是沒有蓋上欣道公司之印文（本院卷第88頁
    ），而卷附蓋有欣道公司印文之合約書則是證人乙○○所持
    有（本院卷第125 頁）。又核與卷附2 份合約書之簽名，被
    告持有之合約書係簽字為「丙○○代15/12 」（本院卷第89
    頁），而證人乙○○持有之合約書係簽字為「丙○○15/12
    」（本院卷第130 頁），若該簽名「代」及「15/12 」係證
    人乙○○所為，則被告於收受持有合約書時，豈有不當場質
    疑證人乙○○為何其在簽名處後方偽簽「代」字及「15/12
    」，反而於簽署日期「15/12 」後方緊接蓋上「丙○○」之
    私章並受收持有該合約書，是從上開合約書簽名之外觀情形
    觀察，足認2 份合約書之「丙○○代15/12 」、「丙○○15
    /12 」簽字均是被告所為。則被告既於其持有之合約書上簽
    名「代」字，顯有代理欣道公司簽立合約書之用意甚明。
  4.況且，本件合約書係被告與證人乙○○親自簽立，於簽約後
    ，被告並交付面額1,400,000元支票1紙予證人乙○○，若非
    被告特別表明係代理欣道公司簽立合約書，證人乙○○自應
    認定被告丙○○為契約當事人而於合約書載明買方當事人為
    被告丙○○，然而上開合約書竟另記載於簽約時未在場之欣
    道公司為買方當事人，顯然證人乙○○係受被告明示後始為
    買方當事人為欣道公司之記載，足認證人乙○○前揭證稱：
    簽約當時被告丙○○有出示欣道公司的得標單及製造圖面給
    伊看，並告訴伊簽約的對象是欣道公司等語，確與事實相符
    ，應堪採信。是從上開證人乙○○之證述及合約書之記載形
    式觀察，堪認被告確有代理欣道公司與證人乙○○簽立本件
    合約書之情事，而被告未曾取得欣道公司授權之事實，已如
    前述，則被告係在未經欣道公司授權同意下，擅自以欣道公
    司代理人名義與證人乙○○簽立本件合約書之事實，已可認
    定。
  (三)再證人乙○○所持有合約書係蓋有「欣道營造有限公司」印
    文，被告所持有合約書並未蓋有欣道公司印文等情，有上揭
    合約書2 份在卷可憑，而上開合約書於簽立當時均未蓋有欣
    道公司印文之事實，亦為被告與證人乙○○所不爭執，且證
    人乙○○所持有合約書上之「欣道營造有限公司」印文，並
    非欣道公司之印鑑章等情，亦經證人即欣道公司行政人員甲○○於審理時證述明確（本院卷第156 頁之96年10月8 日審
    判筆錄），並有欣道有限公司變更登記表留存公司印鑑章1
    份在卷可供比對（95年度發查字第439 號卷第26頁）。是本
    件合約書既未經欣道公司授權簽立，且證人乙○○於簽約後
    所持有之合約書竟出現與欣道公司所使用之公司印章不符之
    「欣道營造有限公司」印文，足認證人乙○○所持有合約書
    上之「欣道營造有限公司」印文確屬偽造無誤。而關於證人
    乙○○所持有合約書上之「欣道營造有限公司」印文之來由
    ，證人乙○○於審理時證稱：被告於94年4 月底跳票後，曾
    對伊告知係因工程款卡在縣政府裡，只要縣政府撥款後就可
    以兌現，後來被告交付的支票又跳票，伊就告訴被告若不補
    齊合約書上所欠缺之欣道公司章或是貨款沒有清，伊就不願
    再出貨，後來在94年5 月4 日中午1 、2 時許，被告丙○○
    要去縣政府請款，伊順道將合約書交給被告，被告就與證人
    甲○○到桃園縣政府請款，伊當時就在桃園縣政府某科室的
    會客室等，被告回來將合約書交給伊時，該合約書就蓋有欣
    道公司的大章等語（本院卷第147 頁之96年10月8 日審判筆
    錄）。雖然被告一再辯稱，該「欣道營造有限公司」印文係
    證人乙○○為達催討債務目的而偽造，並非伊偽造的云云。
    然證人乙○○既持有被告簽名之合約書，即持有合法之憑證
    足以證明本件買賣契約存在，雖然被告是否獲得授權而得代
    理欣道公司簽立本件合約書，尚有疑義，然而證人乙○○在
    未曾見過欣道公司印鑑章情形下，豈有甘冒遭欣道公司一眼
    識破之風險，隨意偽刻欣道公司印章，並蓋用於合約書上，
    再提出該合約書向欣道公司催討債務，是證人乙○○持有合
    法憑證情形下，難以認定證人乙○○有何偽刻欣道公司印章
    之動機。反觀被告既偽稱獲得欣道公司之授權而與證人乙○○簽立上開合約書，嗣因所交付之支票未能如期兌現，而遭
    證人乙○○要求於合約書補齊欣道公司之印文，否則將停止
    供貨，則被告為如期取得工程材料情形下，確有依證人乙○○之要求而補齊合約書公司印之動機存在。是就被告與證人
    乙○○雙方簽立合約書及行使合約書之情形觀察，應認證人
    乙○○上開證述與事實相符，堪以採信。從而，依證人乙○○上開證述，足認被告於93年12月15日簽約後至94年5 月4
    日間之某不詳時間，確有委由不知情之印店內成年刻印業者
    ，偽刻「欣道營造有限公司」之公司印章1 枚後，於94年5
    月4 日中午1 、2 時許，在桃園縣政府某處，於證人乙○○
    所持有之合約書上蓋用上開偽造印章而偽造「欣道營造有限
    公司」印文2 枚，當可認定。
  (四)綜上所述，依上開證人之證述及卷附合約書之記載情形觀察
    ，堪認被告確有偽稱取得欣道公司授權而偽造本件合約書並
    行使之，其後並偽刻欣道公司章再蓋用於證人乙○○所持有
    之合約書上等情事，被告上開所辯，均屬事後卸責之詞，不
    能採信，本件事證明確，被告上開犯行洵堪認定，應依法論
    罪科刑。
二、核被告丙○○所為，係犯刑法第216 條、第210 條之行使偽
    造私文書罪。被告利用不知情之成年刻印業者偽造「欣道營
    造有限公司」印章，為間接正犯。被告偽造印章並持以蓋用
    印文之行為係偽造文書之部分行為，又該偽造文書之低度行
    為為行使之高度行為所吸收，均不另論罪。爰審酌被告犯罪
    之動機、目的、手段，犯後否認犯行，態度不佳，暨其並無
    犯罪前科紀錄，有臺灣高等法院被告前案紀錄表1 紙在卷可
    稽，素行尚佳等一切情狀，量處如主文所示之刑。按中華民
    國96年罪犯減刑條例業於96年7 月4 日修正公布，並於同年
    月16日施行，查本件被告犯罪時間在96年4 月24日以前，且
    非中華民國96年罪犯減刑條例第3條 第1 項所定不予減刑之
    罪，被告所犯，合於減刑之規定，爰依該條例第2 條第1 項
    第3 款、第7 條之減刑規定，應減其宣告刑二分之一。次按
    於94年2 月2 日修正公布、95年7 月1 日起施行生效之刑法
    第2 條第1 項規定：「行為後法律有變更者，適用行為時之
    法律。但行為後之法律有利於行為人者，適用最有利於行為
    之法律」，係規範行為後法律變更所生新舊法之比較適用之
    準據法，於新法施行後，應適用新法第2 條第1 項之規定為
    「從舊從輕」之比較（最高法院95年度第8 次刑事庭會議意
    旨參照）。查，被告行為後，刑法第41條第1 項易科罰金之
    折算標準規定已於94年2 月2 日修正公布，並自95年7 月1
    日起施行生效，依修正前之刑法第41條第1 項前段規定：「
    犯最重本刑為5 年以下有期徒刑以下之刑之罪，而受6 個月
    以下有期徒刑或拘役之宣告，因身體、教育、職業、家庭之
    關係或其他正當事由，執行顯有困難者，得以1 元以上3 元
    以下折算一日，易科罰金。」，並依修正前罰金罰鍰提高標
    準條例第2 條前段規定（已於95年5 月17日配合修正刪除）
    提高原定數額100 倍後，係以銀元300 元即新台幣900 元折
    算1 日為其易科罰金之折算標準；而修正後之刑法第41條第
    1 項前段規定：「犯最重本刑為5 年以下有期徒刑以下之刑
    之罪，而受6 個月以下有期徒刑或拘役之宣告者，得以新臺
    幣1000元、2000元或3000元折算一日，易科罰金。」，則依
    修正後之刑法第41條第1 項前段規定，係以新台幣1000元、
    2000元或3000元折算1 日為其易科罰金之折算標準，比較結
    果，修正前之規定較有利於行為人，依刑法第2 條第1 項前
    段之規定，本件應適用修正前之前開規定，爰依修正前刑法
    第41條第1 項前段規定，併諭知如易科罰金之折算標準，以
    資懲誡。附表編號一所示被告所持有之偽造材料買賣合約書
    1 份，為被告所有供犯罪所用之物，應依修正前刑法第38條
    第1 項第2 款之規定沒收之；至於附表編號二所示證人乙○○所持有之偽造材料買賣合約書1 份，已非被告所有，爰不
    宣告沒收，惟該材料買賣合約書上之偽造「欣道營造有限公
    司」印文2 枚及附表編號三所示之偽造「欣道營造有限公司
    」印章1 顆，均應依刑法第219 條規定宣告沒收。
據上論斷，應依刑事訴訟法第299 條第1 項前段，修正後刑法第
2 條第1 項前段，刑法第216 條、第210 條、第219 條，修正前
刑法第41條第1 項前段、第38條第1 項第2 款，修正前罰金罰鍰
提高標準條例第2 條前段，中華民國96年罪犯減刑條例第2 條第
1 項第3 款、第7 條、第9 條，判決如主文。
本案經檢察官柯博齡到庭執行職務。
中　　華　　民　　國　　96　　年　　10　　月　　22　　日
               刑事第九庭    審判長法　官　蕭世昌
                                   法  官  林惠霞
                                   法  官  劉為丕
上正本證明與原本無異。
如不服本判決，應於判決送達後10日內向本院提出上訴狀（應附
繕本），上訴於臺灣高等法院。
                                   書記官  顏美惠
中　　華　　民　　國　　96　　年　　10　　月　　24　　日
本案主要論罪科刑法條：
中華民國刑法第210條（偽造變造私文書罪）
偽造、變造私文書，足以生損害於公眾或他人者，處 5 年以下有
期徒刑。
中華民國刑法第216條（行使偽造變造或登載不實之文書罪）
行使第 210 條至第 215 條之文書者，依偽造、變造文書或登載
不實事項或使登載不實事項之規定處斷。
中華民國刑法第219條（沒收之特例）
偽造之印章、印文或署押，不問屬於犯人與否，沒收之。
附表
┌──┬─────────┬──┬──────────────────┐
│編號│  文    件        │件數│應沒收物                            │
├──┼─────────┼──┼──────────────────┤
│一  │被告丙○○所持有之│1 份│偽造材料買賣合約書1份               │
│    │偽造材料買賣合約書│    │                                    │
├──┼─────────┼──┼──────────────────┤
│二  │證人乙○○所持有之│1 份│偽造「欣道營造有限公司」印文2 枚    │
│    │偽造材料買賣合約書│    │                                    │
├──┼─────────┴──┴──────────────────┤
│三  │偽造「欣道營造有限公司」印章1 顆                              │
└──┴───────────────────────────────┘
